【裁判字號】    97,審訴,4165
【裁判日期】    971112
【裁判案由】    偽造文書
【裁判全文】
臺灣高雄地方法院刑事判決            97年度審訴字第4165號
公  訴  人  臺灣高雄地方法院檢察署檢察官
被      告  甲○○
上列被告因偽造文書案件，經檢察官提起公訴（97年度偵字第16
415 號），被告於準備程序中就被訴事實為有罪之陳述，經本院
告知簡式審判程序之旨，並聽取被告與公訴人之意見後，本院合
議庭裁定由受命法官獨任進行簡式審判程序，判決如下：
    主  文
甲○○犯如附表「主文」欄所示之罪，各處如附表「主文」欄所
示之刑。應執行有期徒刑壹年肆月，如易科罰金，以銀元參佰元
即新臺幣玖佰元折算壹日，扣案如附表「偽造之印文及署名」欄
所示之印文、署名均沒收。緩刑參年，緩刑期間應向檢察官指定
之公益團體、地方自治團體或社區提供貳佰小時之義務勞務，並
向國庫支付新臺幣捌萬元。緩刑期間付保護管束。
    事實及理由
一、本件犯罪事實、證據，除增加「被告於本院之自白」為證據
    ，並更正起訴書附表如判決書附表，及於犯罪事實一第7 行
    更正為「於91年9 月間及95年10月間，在高雄縣鳳山市之某
    刻印店，先後利用不知情之刻印店人員，偽刻『曾雅堂推拿
    』、『整復員曾雅堂』、『協義整復所』、『劉文博』及協
    義整復所店章後」，第16行補充為「及未經于敦強、陳李梅
    枝、施勝章、陳佳芯、張正忠等5 人同意，冒用渠等名義填
    具南山人壽保險股份有限公司保險金申請書，並偽造該5 人
    之署名於其上，表彰係于敦強等人本人申請保險金之意，以
    此方式偽造上開私文書，再分別於附表編號6 至8 、10至12
    、14、15所示日期，持之向南山人壽行使」外，其餘均引用
    起訴書所載（如附件）。
二、按被告為附表編號1 至6 之行為後，94年2 月2 日修正公布
    之刑法部分條文已於95年7 月1 日施行。依現行刑法第2 條
    第1 項規定：「行為後法律有變更者，適用行為時之法律。
    但行為後之法律有利於行為人者，適用最有利於行為人之法
    律。」。又本次修正涵蓋之範圍甚廣，故比較新舊法時，應
    就罪刑有關之共犯、牽連犯、連續犯、有無累犯加重、自首
    減輕暨其他法定加減原因與加減例等一切情形，綜其全部罪
    刑之結果而為比較。經查：
 (一) 現行刑法已刪除第56條連續犯之規定，是於現行刑法修正施
    行後，行為人犯同一罪名之數犯罪行為，即須分論併罰。此
    刪除雖非犯罪構成要件之變更，但顯已影響行為人刑罰之法
    律效果，自屬法律有變更，比較新舊法結果，適用被告行為
    時法律即依舊法論以連續犯，對被告並無不利。
 (二) 刑法第55條關於牽連犯之規定亦經刪除，則被告所犯各罪，
    即應予分論併罰，比較新舊法結果，以適用被告行為時之法
    律即修正前刑法第55條牽連犯之規定，較有利於被告。
 (三) 依刑法第51條定應執行刑時，裁判確定前犯數罪，其中一罪
    在新法施行前者，亦應為新舊法比較，合先敘明。本件被告
    上開附表編號1 至6 所示之罪，其犯罪時間在95年7 月1 日
    之前，而關於修正前、後之刑法第53條，條次與文字均未作
    任何之更動，而修正前刑法第51條規定：「數罪併罰，分別
    宣告其罪之刑，依左列各款定其應執行者」，其中第5 款規
    定：「宣告多數有期徒刑者，於各刑中之最長期以上，各刑
    合併之刑期以下，定其刑期。但不得逾20年。」修正後該款
    則規定：「宣告多數有期徒刑者，於各刑中之最長期以上，
    各刑合併之刑期以下，定其刑期。但不得逾30年」，比較結
    果，修正後刑法並未較有利於行為人。
 (四) 刑法修正施行前之易科罰金折算標準，係依罰金罰鍰提高標
    準條例第2 條前段規定（現已刪除），就其原定數額提高為
    100 倍折算1 日，而以銀元300 元折算1 日，再折算為新臺
    幣後，即以新臺幣900 元折算1 日；而修正後刑法第41條第
    1 項前段規定：「犯最重本刑為5 年以下有期徒刑以下之罪
    ，而受6 個月以下有期徒刑或拘役之宣告者，得以新臺幣1
    千元、2 千元或3 千元折算1 日，易科罰金」。是經比較新
    舊法結果，自以修正前之刑法第41條第1 項前段較有利於受
    刑人。
 (五) 經綜合比較後，就被告所為附表編號1 至6 之行為，及所犯
    各行為定應執行刑部分，適用其行為時之法律即修正前刑法
    ，對被告均無不利。至於刑法第74條有關緩刑之規定亦經修
    正，惟犯罪在刑法施行前，緩刑之宣告，仍應適用現行刑法
    第74條之規定，有最高法院95年度第8 次刑庭會議決議可資
    參照。故如宣告緩刑，應逕適用修正後刑法第74條之規定，
    附此敘明。
三、論罪科刑
 (一) 核被告所為，係犯刑法第339 條第1 項詐欺取財罪及同法第
    216 條、第210 條行使偽造私文書罪。其盜刻印章、偽造印
    文及偽造署名，為偽造私文書之部分行為；又其偽造私文書
    持以行使，其偽造私文書之低度行為，為行使之高度行為所
    吸收，均不另論罪。被告先後為附表編號1 至6 行使偽造私
    文書及詐欺取財之犯行，時間緊接，所犯為構成要件相同之
    罪名，顯係基於概括犯意反覆為之，為連續犯，應依修正前
    刑法第56條各應論以一罪，並依法加重其刑。被告所行使如
    附表編號6 之文書，係以一行為向南山人壽行使保險金申請
    書及收據等2 偽造之文書；被告行使附表編號7 至15「偽造
    之文書」欄所示之文書，使南山人壽誤認確有保險事故發生
    ，而應依契約理賠，亦係以一行為觸犯行使偽造私文書罪及
    詐欺取財罪，均為想像競合，應依刑法第55條規定，依行使
    偽造私文書處斷。又被告所為編號1 至6 行使偽造之私文書
    ，目的在於使南山人壽陷於錯誤，從而詐領得如附表編號1
    至6 所示之理賠金，具有方法、目的之牽連關係，應從一重
    之行使偽造私文書罪處斷。被告所為編號7 至15之行使偽造
    私文書罪，犯意各別，行為互殊，應予分論併罰。檢察官雖
    未於犯罪事實欄中敘明被告偽造于敦強、陳李梅枝、施勝章
    、陳佳芯、張正忠等人南山人壽保險股份有限公司保險金申
    請書並行使之事實，惟該部分犯行與已敘及部分，有想像競
    合之裁判上一罪關係，為起訴效力所及，本院自得併予審理
    。而公訴意旨雖認被告所為如附表編號7 之行為亦應與編號
    1 至6 之行為論以連續犯，惟查被告編號7 之偽造文書行為
    在95年6 月30日，行使該文書時已為95年8 月22日，此有南
    山人壽保險股份有限公司保險金申請書可資佐證（他字卷第
    26 頁） ，是該行為仍不應與上開編號1 至6 之行為論以連
    續犯。被告利用不知情之不詳刻印師傅偽刻如附表所示之印
    章之行為，係間接正犯。
 (二) 爰審酌被告任職保險業多年，當知保險為多數人共同分攤風
    險之機制，自應依循契約及法律執行職務，竟利用對於理賠
    程序之熟稔，向南山人壽詐領保險金，除造成南山人壽之損
    害外，亦間接損及其他保戶之利益，被告犯後坦承犯罪，態
    度尚佳等一切情狀，分別量處如主文所示之刑。又被告之犯
    罪時間在96年4 月24日以前，所犯為中華民國九十六年罪犯
    減刑條例第3 條以外之罪，依前開減刑條例第2 條第1 項第
    3 款規定，分別減其宣告刑2 分之1 ，並諭知易科罰金之折
    算標準。而裁判確定前犯數罪，其中一罪在新法施行前者，
    亦應依刑法第2 條第1 項之規定，適用最有利於行為人之法
    律（最高法院95年度第8 次刑事庭會議決議參照），是被告
    所為如附表之行為，經依修正前刑法第51條第5 款定應執行
    刑為如主文所示之刑雖逾6 月，依刑法施行法第3 條之1 第
    3 項，仍應逕行適用修正前刑法第41條第2 項規定決定需否
    諭知易科罰金之折算標準，惟該折算標準，依前述說明，仍
    應比較新舊法後予以適用。經比較修正前後之易科罰金折算
    標準，以95年7 月1 日修正公佈施行前之規定，較有利於行
    為人，故應依刑法第2 條第1 項前段，適用修正前刑法第41
    條第1 項前段、廢止前罰金罰鍰提高標準條例第2 條等規定
    ，定其折算標準。
 (三) 查被告並無前科，此有臺灣高等法院被告前案紀錄表在卷可
    稽，被告上述詐領雖造成南山人壽金錢損失，然業經南山人
    壽就被告之業務員公積金向被告主張抵銷，此經告訴代理人
    朱惠君陳述明確，故南山人壽有形之損害尚非甚鉅，本院斟
    酌上情，並考量被告經此偵、審程序後，當知更加謹慎、守
    法，認前開所宣告之刑以暫不執行為適當，併予諭知緩刑3
    年，並命被告為如主文之服義務勞務、捐款等事項及付保護
    管束，以觀後效，並啟自新。
 (四) 如附表「偽造之印文及署名」欄所示之印文或署名，為被告
    所偽造，其所附著之文書雖已經被告向南山人壽行使，而非
    屬被告所有，仍應依刑法第219 條沒收，併此敘明。
據上論斷，應依刑事訴訟法第273 條之1 第1 項、第284 條之1
、第299 條第1 項前段、第310 條之2 、第454 條第2 項，刑法
第2 條第1 項前段、第216 條、第210 條、第339 條第1 項、第
55條、第41條第1 項前段、第219 條、第74條第1 項第1 款、第
2 項第4 款、第5 款、第93條第1 項第2 款，修正前刑法第55條
、第56條、第41條第1 項前段、第2 項、第51條第5 款，刑法施
行法第1 條之1 、第3 條之1 第3 項，（廢止前）罰金罰鍰提高
標準條例第2 條、中華民國九十六年罪犯減刑條例第2 條第1 項
第3 款、第9 條，判決如主文。
本案經檢察官王朝弘到庭執行職務。
中    華    民    國    97    年    11    月    12    日
                  刑事第七庭    法  官  蔡書瑜
以上正本證明與原本無異。
如不服本判決應於收受本判決後10日內向本院提出上訴書狀，並
應敘述具體理由，如未敘述上訴理由者，應於上訴期間屆滿後20
日內補提理由書狀於本院（均須按他造當事人之人數附繕本）「
切勿逕送上級法院」。
中    華    民    國    97    年    11    月    12    日
                                書記官  周美
附表
┌─┬───┬─────┬────┬──────┬─────┬─────┐
│編│事故人│偽造之文書│偽造之印│行使左列文書│詐領金額  │主文      │
│號│      │          │文及署名│之日期      │          │          │
├─┼───┼─────┼────┼──────┼─────┼─────┤
│1 │甲○○│曾雅堂推拿│「曾雅堂│91年9 月5日 │1萬5,000元│連續犯行使│
│  │      │整復證明書│推拿」、│            │          │偽造私文書│
│  │      │暨收據1 紙│「整復員│            │          │罪，處有期│
│  │      │          │曾雅堂」│            │          │徒刑柒月，│
│  │      │          │印文各1 │            │          │減為有期徒│
│  │      │          │枚      │            │          │刑參月又拾│
├─┼───┼─────┼────┼──────┼─────┤伍日，如易│
│2 │甲○○│曾雅堂推拿│「曾雅堂│92年3 月24  │2萬2,800元│科罰金，以│
│  │      │整復證明書│推拿」、│日          │          │銀元參佰元│
│  │      │暨收據1 紙│「整復員│            │          │即新台幣玖│
│  │      │          │曾雅堂」│            │          │佰元折算壹│
│  │      │          │印文各1 │            │          │日，左列「│
│  │      │          │枚      │            │          │偽造之印文│
├─┼───┼─────┼────┼──────┼─────┤及署名」欄│
│3 │甲○○│曾雅堂推拿│「曾雅堂│93年5 月6日 │5萬1,967元│所示之印文│
│  │      │足癡足研館│推拿」、│            │          │、署名均沒│
│  │      │整復證明暨│「整復員│            │          │收。      │
│  │      │收據1紙   │曾雅堂」│            │          │          │
│  │      │          │印文各2 │            │          │          │
│  │      │          │枚      │            │          │          │
├─┼───┼─────┼────┼──────┼─────┤          │
│4 │甲○○│曾雅堂推拿│「曾雅堂│95年5 月17日│4萬2,000元│          │
│  │      │足癡足研館│推拿」印│            │          │          │
│  │      │整復證明暨│文3枚 、│            │          │          │
│  │      │收據1紙   │「整復員│            │          │          │
│  │      │          │曾雅堂」│            │          │          │
│  │      │          │印文2 枚│            │          │          │
├─┼───┼─────┼────┼──────┼─────┤          │
│5 │甲○○│曾雅堂推拿│「曾雅堂│95年4 月7日 │4萬2,000元│          │
│  │      │足癡足研館│推拿」印│            │          │          │
│  │      │整復證明暨│文3枚 、│            │          │          │
│  │      │收據1紙   │「整復員│            │          │          │
│  │      │          │曾雅堂」│            │          │          │
│  │      │          │印文2 枚│            │          │          │
├─┼───┼─────┼────┼──────┼─────┤          │
│6 │于敦強│曾雅堂推拿│「曾雅堂│95年5 月24日│7,800元   │          │
│  │      │足癡足研館│推拿」印│            │          │          │
│  │      │整復證明、│文2枚 、│            │          │          │
│  │      │南山人壽保│「整復員│            │          │          │
│  │      │險股份有限│曾雅堂」│            │          │          │
│  │      │公司保險金│印文1 枚│            │          │          │
│  │      │申請書各1 │、「于敦│            │          │          │
│  │      │紙        │強」署名│            │          │          │
│  │      │          │1 枚    │            │          │          │
├─┼───┼─────┼────┼──────┼─────┼─────┤
│7 │陳李梅│曾雅堂推拿│「曾雅堂│95年8 月22  │1萬2,670元│犯行使偽造│
│  │枝    │足癡足研館│推拿」印│日          │          │私文書罪，│
│  │      │整復證明暨│文3枚 、│            │          │處有期徒刑│
│  │      │收據、南山│「整復員│            │          │參月，減為│
│  │      │人壽保險股│曾雅堂」│            │          │有期徒刑壹│
│  │      │份有限公司│印文2 枚│            │          │月又拾伍日│
│  │      │保險金申請│、「陳李│            │          │，如易科罰│
│  │      │書各1 紙  │梅枝」署│            │          │金，以新臺│
│  │      │          │名1 枚  │            │          │幣壹仟元折│
│  │      │          │        │            │          │算壹日。左│
│  │      │          │        │            │          │列「偽造之│
│  │      │          │        │            │          │印文及署名│
│  │      │          │        │            │          │」欄所示之│
│  │      │          │        │            │          │印文、署名│
│  │      │          │        │            │          │均沒收。  │
├─┼───┼─────┼────┼──────┼─────┼─────┤
│8 │于敦強│曾雅堂推拿│「曾雅堂│95年9 月15日│8,750元   │犯行使偽造│
│  │      │足癡足研館│推拿」印│            │          │私文書罪，│
│  │      │整復證明、│文2枚 、│            │          │處有期徒刑│
│  │      │南山人壽保│「整復員│            │          │參月，減為│
│  │      │險股份有限│曾雅堂」│            │          │有期徒刑壹│
│  │      │公司保險金│印文1 枚│            │          │月又拾伍日│
│  │      │申請書各1 │、「于敦│            │          │，如易科罰│
│  │      │紙        │強」署名│            │          │金，以新臺│
│  │      │          │1 枚    │            │          │幣壹仟元折│
│  │      │          │        │            │          │算壹日。左│
│  │      │          │        │            │          │列「偽造之│
│  │      │          │        │            │          │印文及署名│
│  │      │          │        │            │          │」欄所示之│
│  │      │          │        │            │          │印文、署名│
│  │      │          │        │            │          │均沒收。  │
├─┼───┼─────┼────┼──────┼─────┼─────┤
│9 │甲○○│曾雅堂推拿│「曾雅堂│95年9 月14日│4萬2,000元│犯行使偽造│
│  │      │足癡足研館│推拿」印│            │          │私文書罪，│
│  │      │整復證明暨│文3枚 、│            │          │處有期徒刑│
│  │      │收據1紙   │「整復員│            │          │參月，減為│
│  │      │          │曾雅堂」│            │          │有期徒刑壹│
│  │      │          │印文2 枚│            │          │月又拾伍日│
│  │      │          │        │            │          │，如易科罰│
│  │      │          │        │            │          │金，以新臺│
│  │      │          │        │            │          │幣壹仟元折│
│  │      │          │        │            │          │算壹日。左│
│  │      │          │        │            │          │列「偽造之│
│  │      │          │        │            │          │印文及署名│
│  │      │          │        │            │          │」欄所示之│
│  │      │          │        │            │          │印文均沒收│
│  │      │          │        │            │          │。        │
├─┼───┼─────┼────┼──────┼─────┼─────┤
│10│施勝章│臺灣省中國│「協義整│95年10月4日 │1萬1,250元│犯行使偽造│
│  │      │醫藥學術會│復所」、│            │          │私文書罪，│
│  │      │接骨療傷證│「劉文博│            │          │處有期徒刑│
│  │      │明書、南山│」、「協│            │          │參月，減為│
│  │      │人壽保險股│義整復所│            │          │有期徒刑壹│
│  │      │份有限公司│劉文博電│            │          │月又拾伍日│
│  │      │保險金申請│話店址」│            │          │，如易科罰│
│  │      │書1 紙    │印文各1 │            │          │金，以新臺│
│  │      │          │枚      │            │          │幣壹仟元折│
│  │      │          │        │            │          │算壹日。左│
│  │      │          │        │            │          │列「偽造之│
│  │      │          │        │            │          │印文及署名│
│  │      │          │        │            │          │」欄所示之│
│  │      │          │        │            │          │印文、署名│
│  │      │          │        │            │          │均沒收。  │
├─┼───┼─────┼────┼──────┼─────┼─────┤
│11│陳佳芯│臺灣省中國│「協義整│95年10月4日 │1萬2,428元│犯行使偽造│
│  │      │醫藥學術會│復所」、│            │          │私文書罪，│
│  │      │接骨療傷證│「劉文博│            │          │處有期徒刑│
│  │      │明書、南山│」、「協│            │          │參月，減為│
│  │      │人壽保險股│義整復所│            │          │有期徒刑壹│
│  │      │份有限公司│劉文博電│            │          │月又拾伍日│
│  │      │保險金申請│話店址」│            │          │，如易科罰│
│  │      │書各1 紙  │印文、「│            │          │金，以新臺│
│  │      │          │施勝章」│            │          │幣壹仟元折│
│  │      │          │署名各1 │            │          │算壹日。左│
│  │      │          │枚      │            │          │列「偽造之│
│  │      │          │        │            │          │印文及署名│
│  │      │          │        │            │          │」欄所示之│
│  │      │          │        │            │          │印文、署名│
│  │      │          │        │            │          │均沒收。  │
├─┼───┼─────┼────┼──────┼─────┼─────┤
│12│張正忠│臺灣省中國│「協義整│95年11月22  │5,000元   │犯行使偽造│
│  │      │醫藥學術會│復所」、│日          │          │私文書罪，│
│  │      │接骨療傷證│「劉文博│            │          │處有期徒刑│
│  │      │明書、南山│」、「協│            │          │參月，減為│
│  │      │人壽保險股│義整復所│            │          │有期徒刑壹│
│  │      │份有限公司│劉文博電│            │          │月又拾伍日│
│  │      │保險金申請│話店址」│            │          │，如易科罰│
│  │      │書各1 紙  │印文、「│            │          │金，以新臺│
│  │      │          │張正忠」│            │          │幣壹仟元折│
│  │      │          │署名各1 │            │          │算壹日。左│
│  │      │          │枚      │            │          │列「偽造之│
│  │      │          │        │            │          │印文及署名│
│  │      │          │        │            │          │」欄所示之│
│  │      │          │        │            │          │印文、署名│
│  │      │          │        │            │          │均沒收。  │
├─┼───┼─────┼────┼──────┼─────┼─────┤
│13│甲○○│曾雅堂推拿│「曾雅堂│96年2 月8日 │2萬7,429元│犯行使偽造│
│  │      │足癡足研館│推拿」印│            │          │私文書罪，│
│  │      │整復證明暨│文3枚 、│            │          │處有期徒刑│
│  │      │收據1紙   │「整復員│            │          │參月，減為│
│  │      │          │曾雅堂」│            │          │有期徒刑壹│
│  │      │          │印文4 枚│            │          │月又拾伍日│
│  │      │          │        │            │          │，如易科罰│
│  │      │          │        │            │          │金，以新臺│
│  │      │          │        │            │          │幣壹仟元折│
│  │      │          │        │            │          │算壹日。左│
│  │      │          │        │            │          │列「偽造之│
│  │      │          │        │            │          │印文及署名│
│  │      │          │        │            │          │」欄所示之│
│  │      │          │        │            │          │印文均沒收│
│  │      │          │        │            │          │。        │
├─┼───┼─────┼────┼──────┼─────┼─────┤
│14│陳佳芯│曾雅堂推拿│「曾雅堂│96年2 月15  │1萬928元  │犯行使偽造│
│  │      │足癡足研館│推拿」印│日          │          │私文書罪，│
│  │      │整復證明、│文2枚 、│            │          │處有期徒刑│
│  │      │南山人壽保│「整復員│            │          │參月，減為│
│  │      │險股份有限│曾雅堂」│            │          │有期徒刑壹│
│  │      │公司保險金│印文1 枚│            │          │月又拾伍日│
│  │      │申請書各1 │、「陳佳│            │          │，如易科罰│
│  │      │紙        │芯」署名│            │          │金，以新臺│
│  │      │          │1 枚    │            │          │幣壹仟元折│
│  │      │          │        │            │          │算壹日。左│
│  │      │          │        │            │          │列「偽造之│
│  │      │          │        │            │          │印文及署名│
│  │      │          │        │            │          │」欄所示之│
│  │      │          │        │            │          │印文、署名│
│  │      │          │        │            │          │均沒收。  │
├─┼───┼─────┼────┼──────┼─────┼─────┤
│15│施勝章│曾雅堂推拿│「曾雅堂│96年2 月15  │7,500元   │犯行使偽造│
│  │      │足癡足研整│推拿」印│日          │          │私文書罪，│
│  │      │復證明、南│文2枚 、│            │          │處有期徒刑│
│  │      │山人壽保險│「整復員│            │          │參月，減為│
│  │      │股份有限公│曾雅堂」│            │          │有期徒刑壹│
│  │      │司保險金申│印文1 枚│            │          │月又拾伍日│
│  │      │請書各1 紙│、「施勝│            │          │，如易科罰│
│  │      │          │章」署名│            │          │金，以新臺│
│  │      │          │1 枚    │            │          │幣壹仟元折│
│  │      │          │        │            │          │算壹日。左│
│  │      │          │        │            │          │列「偽造之│
│  │      │          │        │            │          │印文及署名│
│  │      │          │        │            │          │」欄所示之│
│  │      │          │        │            │          │印文、署名│
│  │      │          │        │            │          │均沒收。  │
└─┴───┴─────┴────┴──────┴─────┴─────┘
附錄：論罪法條
中華民國刑法第339條
意圖為自己或第三人不法之所有，以詐術使人將本人或第三人之
物交付者，處5 年以下有期徒刑、拘役或科或併科1 千元以下罰
金。
以前項方法得財產上不法之利益或使第三人得之者，亦同。
前二項之未遂犯罰之。
中華民國刑法第216條
行使第 210 條至第 215 條之文書者，依偽造、變造文書或登載
不實事項或使登載不實事項之規定處斷。
中華民國刑法第210條
偽造、變造私文書，足以生損害於公眾或他人者，處 5 年以下有
期徒刑。


司法院資訊處製作；財團法人民間司法改革基金會備份。
